---
title: "COCAFE"
format:
  html:
    theme: journal
    highlight-style: github   # estilo del resaltado de código
    toc: true
    toc-depth: 3
    toc-location: left
    toc-title: "Contenido"    # título del TOC en español
    number-sections: true     # numera las secciones automáticamente
    code-fold: true
    code-summary: "Ver código"
    code-tools: true          # botón para mostrar/ocultar todo el código
    fig-cap-location: bottom  # pie de figura abajo
    embed-resources: true
    smooth-scroll: true
    page-layout: article      # centra el contenido con márgenes
editor: visual
execute:
  warning: false
  message: false
---

## Elaborado por:

| *Nicolás Martínez Ramos*                                                     |
|------------------------------------------------------------------------|
| ***Psicólogo, Esp. medición y evaluación psicológica y mg. bioestadística*** |

```{r}

```

## Exloración base de datos

-   Primero, se filtran a los pacientes acorde a criterios de elegibilidad

```{r}
#| column: margin

library(readxl)
BASE <- read_excel("cocafe4.xlsx") # 02-06-2026 ultima: 21-04-2026

library(kableExtra)
table(BASE$seincluye, useNA = "ifany") %>% # 1 = Si, 2 = No
  as.data.frame() %>%
  kable(col.names = c("Cumplimiento criterios", "n")) %>%
  kable_styling(bootstrap_options = c("striped", "hover", "condensed"))


```

*1800 pacientes cumplen criterios, se procede a filtrar y explorar solo en la primera visita*

### Exploracion base dedatos y limpieza

```{r}
library(dplyr) 
BASE_fil <- BASE %>% filter(seincluye == 1) #filtra por criterios
BASE1 <- BASE_fil %>% filter(BASE_fil$redcap_event_name == "visita_lnea_de_bas_arm_1") #filtra por primer avivista


library(dlookr)
library(DT)
library(janitor)

cols_fecha <- grep("Fecha", names(BASE1), value = TRUE) 
BASE1 <- BASE1 %>% mutate(across(all_of(cols_fecha), ~ as.Date(.x, format = "%d/%m/%Y"))) 
BASE1 <- BASE1 %>% clean_names()

BASE1 <- BASE1 %>%
  clean_names()  # Convierte todo a snake_case automáticamente

library(labelled)

diagnose(BASE1) %>% 
  mutate(across(where(is.numeric), ~round(., 1))) %>% #redondear a 1
  datatable(options = list(pageLength = 25))

```

### Creación nuevas variables

```{r}
library(Hmisc)

# Calculando la edad
BASE1$edad <- floor(lubridate::interval(BASE1$fecha_nacimiento, BASE1$fecha_diligenciamiento) / lubridate::years(1))
BASE1 <- BASE1[!is.na(BASE1$edad), ]


BASE1 <- BASE1 %>% #ok
  mutate(hta_diab2 = case_when(
    hta_pat == 2 & dm_pat == 2 ~ "Sin DM2 y Sin HTA",
    hta_pat == 1 & dm_pat == 2 ~ "HTA Únicamente",
    hta_pat == 2 & dm_pat == 1 ~ "DM2 Únicamente",
    hta_pat == 1 & dm_pat == 1 ~ "HTA y DM2")
    )

BASE1 <- BASE1 %>%  #ok
mutate(tiempoconsumo = case_when(
    historia_consumo_ano == "NA"  ~ "No responde",
    historia_consumo_ano <= 10 ~ "De  1 a 10 años",
    historia_consumo_ano <= 20 ~ "De  11 a 20 años",
    historia_consumo_ano > 20 ~ "Más de 20 años")
    )


BASE1 <- BASE1 %>% #ok
mutate(frec_consumo = case_when(
    frecuencia_consumo == 1  ~ "Consumo diario",
    frecuencia_consumo > 1 ~ "Consumo no diario")
)


BASE1 <- BASE1 %>% #ok
mutate(tamaño_tasa_std = case_when(
    cantidad_taza_cafe == 1  ~ 0.53,
    cantidad_taza_cafe == 2  ~ 1,
    cantidad_taza_cafe == 3  ~ 1.40,
    cantidad_taza_cafe == 4  ~ 1.67)
)

BASE1$frecuencia_consumo_diario_num <- as.numeric(BASE1$frecuencia_consumo_diario) #ok
BASE1$frecuencia_consumo_semana_num <- as.numeric(BASE1$frecuencia_consumo_semana) #ok
BASE1$frecuencia_consumo_mensual_num <- as.numeric(BASE1$frecuencia_consumo_mensual) #ok
BASE1$frecuencia_consumo_ocasional_num <- as.numeric(BASE1$frecuencia_consumo_ocasional) #ok

BASE1 <- BASE1 %>%
mutate(consumo_diario_std = case_when(
  frecuencia_consumo == 1 ~ tamaño_tasa_std*frecuencia_consumo_diario_num,
  frecuencia_consumo == 2 ~ tamaño_tasa_std*frecuencia_consumo_semana_num/7,
  frecuencia_consumo == 3 ~ tamaño_tasa_std*frecuencia_consumo_mensual_num/30,
  frecuencia_consumo == 4 ~ tamaño_tasa_std*frecuencia_consumo_ocasional_num/60)
)

BASEini <- BASE1
BASE1 <- BASE1 %>% filter(cons_cafecocafe == 1)



BASEini <- BASEini %>%
  mutate(consumo_diario_recat = case_when(
   cons_cafecocafe ==2 ~ "No consumo",
   cons_cafecocafe !=2  & frecuencia_consumo == 1 ~ "Consumo diario",
   cons_cafecocafe !=2  & frecuencia_consumo > 1 ~ "Consumo No diario"
  ) )

BASEini <- BASEini %>% #ok
  mutate(consumo_diario_recat2 = case_when(
    cons_cafecocafe ==2 ~ "No consumo",
    cons_cafecocafe !=2  & frecuencia_consumo >= 1 ~ "Consumo"
  ) )

BASEini <- BASEini %>% 
  mutate(consumo_diario_std_cat = case_when(
   consumo_diario_std == 0 | cons_cafecocafe ==2 ~ "No Consume",    
    consumo_diario_std <= 2  ~ "Consumo Ligero",
    consumo_diario_std <= 4   ~ "Consumo Moderado",
    consumo_diario_std > 4  ~ "Consumo Alto")
)

BASE1 <- BASE1 %>%
  mutate(consumo_diario_std_cat = case_when(
    consumo_diario_std <= 2  ~ "Consumo Ligero",
    consumo_diario_std <= 4  ~ "Consumo Moderado",
    consumo_diario_std > 4   ~ "Consumo Alto"))

BASE1$consumo_diario_std_cat <- relevel(factor(BASE1$consumo_diario_std_cat), ref = "Consumo Ligero")

BASE1 <- BASE1 %>%
  mutate(consumo_diario_std_3cat = case_when(
    consumo_diario_std <= 2  ~ "Consumo Ligero",
    consumo_diario_std <= 4  ~ "Consumo Moderado",
    consumo_diario_std > 4   ~ "Consumo Alto"),
  consumo_diario_std_3cat = factor(consumo_diario_std_3cat,
                                    levels = c("Consumo Ligero",
                                               "Consumo Moderado",
                                               "Consumo Alto")))


BASEini <- BASEini %>%
 mutate(consumo_diario_std_3cat = case_when(
  consumo_diario_std == 0 | cons_cafecocafe ==2 | consumo_diario_std <= 2 ~ "No Consume o Consumo Ligero",    
  consumo_diario_std <= 4   ~ "Consumo Moderado",
  consumo_diario_std > 4  ~ "Consumo Alto"),
  consumo_diario_std_3cat = factor(consumo_diario_std_3cat, 
  levels = c("No Consume o Consumo Ligero","Consumo Moderado","Consumo Alto"))
  )



BASE1$sexo_2 <- factor(BASE1$sexo_2,
  levels = c(1, 2),
  labels = c("Femenino", "Masculino")
)

BASE1 <- BASE1 %>% #ok ajuste en sexo
  mutate(auditc_cat = case_when(
    puntaje_auditc >= 8 & sexo_2  == "Masculino" ~ "Consumo riesgoso de alcohol en hombres",
    puntaje_auditc < 8 & sexo_2 == "Masculino" ~ "Consumo No riesgoso de alcohol en hombres",
    puntaje_auditc >= 8 & sexo_2 == "Femenino" ~ "Consumo riesgoso de alcohol en mujeres",
    puntaje_auditc < 8 & sexo_2 == "Femenino" ~ "Consumo No riesgoso de alcohol en mujeres",
    )
    )


BASE1 <- BASE1 %>% #ok
  mutate(auditc_cat2 = case_when(
    unica_mujer==1 | nicamujer==1 ~ "Consumo No riesgoso de alcohol",
    auditc_cat == "Consumo riesgoso de alcohol en mujeres" ~ "Consumo riesgoso de alcohol",
    auditc_cat == "Consumo riesgoso de alcohol en hombres" ~ "Consumo riesgoso de alcohol",
    auditc_cat == "Consumo No riesgoso de alcohol en hombres" ~ "Consumo No riesgoso de alcohol",
    auditc_cat == "Consumo No riesgoso de alcohol en mujeres" ~ "Consumo No riesgoso de alcohol",
    )
    )

#### Riesgo cardiovascular 

BASE1 <- BASE1 %>%
  rename(Riesgo_cardiovascular = riesgo_cardiovasc_v2_942fe9)

BASE1 <- BASE1 %>% #ok ajustando nombre de la variable
  mutate(riesgo_card_cat = case_when(
    Riesgo_cardiovascular < 10 ~ "1.Bajo (<10%)",
    Riesgo_cardiovascular >= 10 & Riesgo_cardiovascular <= 20 ~ "2.Alto (10-20%)",
    Riesgo_cardiovascular > 20 ~ "3.Muy alto (>20%)"
  ))


BASE1 <- BASE1 %>% #ok ajustando nombre riesgo cardiovascular
  mutate(riesgo_card_cat2 = case_when(
    Riesgo_cardiovascular < 10 ~ "1.Bajo (<10%)",
    Riesgo_cardiovascular >= 10 ~ "2.Alto (≥10%)"
  ))

############ ACTIVIDAD FISICA #####################################

BASE1$time_vigorosa <- as.numeric(BASE1$time_vigorosa) #OK
BASE1$time_moderada <- as.numeric(BASE1$time_moderada) #OK
BASE1$frec_vigorosa <- as.numeric(BASE1$frec_vigorosa) #OK
BASE1$frec_moderada <- as.numeric(BASE1$frec_moderada) #OK

BASE1$tiempo_vig <- BASE1$frec_vigorosa*BASE1$time_vigorosa #OK
BASE1$tiempo_mod <- BASE1$frec_moderada*BASE1$time_moderada #OK

BASE1 <- BASE1 %>% #OK
  mutate(act_fisica = case_when(
    tiempo_vig >= 75 | tiempo_mod >= 150 ~ "Cumple actividad física recomendada",
    tiempo_vig < 75 | frec_vigorosa==0  ~ "No cumple actividad física recomendada",
    tiempo_mod < 150 | frec_moderada==0  ~ "No cumple actividad física recomendada")
    )
    
### USO BEBIDAS CON CAFE
BASE1$usafiltro <- ifelse(BASE1$tipo_preparacion >=3 & BASE1$tipo_preparacion <=8, 1,0) #OK
BASE1$tomatinto <- ifelse(BASE1$tipo_bebida ==1, 1,0) #OK

### imc
BASE1$imccat <- cut(BASE1$imc, #OK
                       breaks = c(-Inf, 24.9, Inf),
                       labels = c("Normal", "Exceso de peso"))
BASE1$perimetro_abdominal_cat <- ifelse((BASE1$sexo_2 == "Masculino" & BASE1$perimetro_abdominal >= 94) | (BASE1$sexo_2 == "Femenino" & BASE1$perimetro_abdominal >= 90), "Riesgo aumentado", "Riesgo normal") #OK AJJUSTANDO VARIABLE SEXO


### estrato 
BASE1 <- BASE1 %>% #ajustado 
  mutate(estrato_cat= cut(estrato, 
                           breaks = c(-Inf, 2, 4, Inf), 
                           right = T, 
                           labels = c("1-2","3-4", "5-6"))) 


#riesgo cardiovascular
BASE1$riesgo_card_cat2b <- ifelse(BASE1$riesgo_card_cat2 == "2.Alto (≥10%)", 1, 0)
BASE1$hta_diab2 <- relevel(factor(BASE1$hta_diab2), ref = "HTA Únicamente")

#reorganizacion factores

BASEini$consumo_diario_std_3cat <- relevel(factor(BASEini$consumo_diario_std_3cat), ref = "No Consume o Consumo Ligero")

BASE1$usafiltro_f <- factor(BASE1$usafiltro, levels = c(1,0), labels = c("usa filtro", "No Usa filtro"))
BASE1$usafiltro_f <- relevel(BASE1$usafiltro_f, ref = "usa filtro")


BASE1$add_endulzante_sino <- factor(BASE1$add_endulzante_sino,
  levels = c(1, 2),
  labels = c("Si", "No")
) #ajustado

BASE1$tomatinto <- factor(BASE1$tomatinto, levels = c(1,0), labels = c("Toma tinto", "No toma tinto"))
BASE1$tomatinto <- relevel(BASE1$tomatinto, ref = "Toma tinto")

BASEini$consumo_diario_std_cat <- relevel(factor(BASEini$consumo_diario_std_cat), ref = "No Consume")
BASEini$consumo_diario_recat <- relevel(factor(BASEini$consumo_diario_recat), ref = "No consumo")
BASEini$consumo_diario_recat2 <- relevel(factor(BASEini$consumo_diario_recat2), ref = "No consumo")


BASE1 <- BASE1 %>%
  mutate(antec_fam = case_when(
    antfamiliar_infarto == 0 ~ "Sin Antecedentes Familiares",
    antfamiliar_infarto ==1  &  familiar==1  ~ "Con Antecedentes Familiares",
    antfamiliar_infarto ==1  &  familiar==2  ~ "Sin Antecedentes Familiares"
    )
  )
########################################################################
############################## BASEini##################################
########################################################################

BASEini$sexo_2 <- factor(BASEini$sexo_2,
  levels = c(1, 2),
  labels = c("Femenino", "Masculino")
)

BASEini <- BASEini %>% #ok ajuste en sexo
  mutate(auditc_cat = case_when(
    puntaje_auditc >= 8 & sexo_2  == "Masculino" ~ "Consumo riesgoso de alcohol en hombres",
    puntaje_auditc < 8 & sexo_2 == "Masculino" ~ "Consumo No riesgoso de alcohol en hombres",
    puntaje_auditc >= 8 & sexo_2 == "Femenino" ~ "Consumo riesgoso de alcohol en mujeres",
    puntaje_auditc < 8 & sexo_2 == "Femenino" ~ "Consumo No riesgoso de alcohol en mujeres",
    )
    )


BASEini <- BASEini %>% #ok
  mutate(auditc_cat2 = case_when(
    unica_mujer==1 | nicamujer==1 ~ "Consumo No riesgoso de alcohol",
    auditc_cat == "Consumo riesgoso de alcohol en mujeres" ~ "Consumo riesgoso de alcohol",
    auditc_cat == "Consumo riesgoso de alcohol en hombres" ~ "Consumo riesgoso de alcohol",
    auditc_cat == "Consumo No riesgoso de alcohol en hombres" ~ "Consumo No riesgoso de alcohol",
    auditc_cat == "Consumo No riesgoso de alcohol en mujeres" ~ "Consumo No riesgoso de alcohol",
    )
    )

#### Riesgo cardiovascular 

BASEini <- BASEini %>%
  rename(Riesgo_cardiovascular = riesgo_cardiovasc_v2_942fe9)

BASEini <- BASEini %>% #ok ajustando nombre de la variable
  mutate(riesgo_card_cat = case_when(
    Riesgo_cardiovascular < 10 ~ "1.Bajo (<10%)",
    Riesgo_cardiovascular >= 10 & Riesgo_cardiovascular <= 20 ~ "2.Alto (10-20%)",
    Riesgo_cardiovascular > 20 ~ "3.Muy alto (>20%)"
  ))


BASEini <- BASEini %>% #ok ajustando nombre riesgo cardiovascular
  mutate(riesgo_card_cat2 = case_when(
    Riesgo_cardiovascular < 10 ~ "1.Bajo (<10%)",
    Riesgo_cardiovascular >= 10 ~ "2.Alto (≥10%)"
  ))

############ ACTIVIDAD FISICA #####################################

BASEini$time_vigorosa <- as.numeric(BASEini$time_vigorosa) #OK
BASEini$time_moderada <- as.numeric(BASEini$time_moderada) #OK
BASEini$frec_vigorosa <- as.numeric(BASEini$frec_vigorosa) #OK
BASEini$frec_moderada <- as.numeric(BASEini$frec_moderada) #OK

BASEini$tiempo_vig <- BASEini$frec_vigorosa*BASEini$time_vigorosa #OK
BASEini$tiempo_mod <- BASEini$frec_moderada*BASEini$time_moderada #OK

BASEini <- BASEini %>% #OK
  mutate(act_fisica = case_when(
    tiempo_vig >= 75 | tiempo_mod >= 150 ~ "Cumple actividad física recomendada",
    tiempo_vig < 75 | frec_vigorosa==0  ~ "No cumple actividad física recomendada",
    tiempo_mod < 150 | frec_moderada==0  ~ "No cumple actividad física recomendada")
    )
    
### USO BEBIDAS CON CAFE
BASEini$usafiltro <- ifelse(BASEini$tipo_preparacion >=3 & BASEini$tipo_preparacion <=8, 1,0) #OK
BASEini$tomatinto <- ifelse(BASEini$tipo_bebida ==1, 1,0) #OK

### imc
BASEini$imccat <- cut(BASEini$imc, #OK
                       breaks = c(-Inf, 24.9, Inf),
                       labels = c("Normal", "Exceso de peso"))
BASEini$perimetro_abdominal_cat <- ifelse((BASEini$sexo_2 == "Masculino" & BASEini$perimetro_abdominal >= 94) | (BASEini$sexo_2 == "Femenino" & BASEini$perimetro_abdominal >= 90), "Riesgo aumentado", "Riesgo normal") #OK AJJUSTANDO VARIABLE SEXO


### estrato 
BASEini <- BASEini %>% #ajustado 
  mutate(estrato_cat= cut(estrato, 
                           breaks = c(-Inf, 2, 4, Inf), 
                           right = T, 
                           labels = c("1-2","3-4", "5-6"))) 


#riesgo cardiovascular
BASEini$riesgo_card_cat2b <- ifelse(BASEini$riesgo_card_cat2 == "2.Alto (≥10%)", 1, 0)
BASEini$hta_diab2 <- relevel(factor(BASEini$hta_diab2), ref = "HTA Únicamente")

BASEini$usafiltro_f <- factor(BASEini$usafiltro, levels = c(1,0), labels = c("usa filtro", "No Usa filtro"))
BASEini$usafiltro_f <- relevel(BASEini$usafiltro_f, ref = "usa filtro")


BASEini$add_endulzante_sino <- factor(BASEini$add_endulzante_sino,
  levels = c(1, 2),
  labels = c("Si", "No")
) #ajustado

BASEini$tomatinto <- factor(BASEini$tomatinto, levels = c(1,0), labels = c("Toma tinto", "No toma tinto"))
BASEini$tomatinto <- relevel(BASEini$tomatinto, ref = "Toma tinto")

BASEini <- BASEini %>%
  mutate(antec_fam = case_when(
    antfamiliar_infarto == 0 ~ "Sin Antecedentes Familiares",
    antfamiliar_infarto ==1  &  familiar==1  ~ "Con Antecedentes Familiares",
    antfamiliar_infarto ==1  &  familiar==2  ~ "Sin Antecedentes Familiares"
    )
  )
```

#### Recodificando variables adicionales

```{r}
BASE1 <- BASE1 %>% #ok
mutate(estado_civil = case_when(
    estado_civil == 1 ~ "Soltero/a",    
    estado_civil == 2 ~ "Casado/a",    
    estado_civil == 3 ~ "Union libre",    
    estado_civil == 4 ~ "Divorciado/a",
    estado_civil == 5 ~ "Vuido/a"
))

BASE1 <- BASE1 %>% #ok
mutate(forma_tto = case_when(
    forma_tto == 1 ~ "Estilo de vida",    
    forma_tto == 2 ~ "Monoterapia",    
    forma_tto == 3 ~ "Terapia combinada",    
    forma_tto == 4 ~ "Terapia naturista",
    forma_tto == 5 ~ "Ninguno"
))

BASE1 <- BASE1 %>% #ok
mutate(ante_tabaco = case_when(
    ante_tabaco == 1 ~ "Si",    
    ante_tabaco == 0 ~ "No"
))

BASE1 <- BASE1 %>% #ok
mutate(tabaquismo = case_when(
    tabaquismo == 1 ~ "Si",    
    tabaquismo == 0 ~ "No"
))

BASE1 <- BASE1 %>% #ok
mutate(hospi_reciente = case_when(
    hospi_reciente == 1 ~ "Si",    
    hospi_reciente == 2 ~ "No"
))

BASE1 <- BASE1 %>% #ok
mutate(hospi_reciente = case_when(
    hospi_reciente == 1 ~ "Si",    
    hospi_reciente == 2 ~ "No"
))

BASE1 <- BASE1 %>%
  mutate(auditc_catN = case_when(
    auditc_cat == "Consumo riesgoso de alcohol en hombres"    ~ "Consumo riesgoso de alcohol",
    auditc_cat == "Consumo No riesgoso de alcohol en hombres" ~ "Consumo No riesgoso de alcohol",
    auditc_cat == "Consumo riesgoso de alcohol en mujeres"    ~ "Consumo riesgoso de alcohol",
    auditc_cat == "Consumo No riesgoso de alcohol en mujeres" ~ "Consumo No riesgoso de alcohol",
    .default = NA_character_  # o puedes poner otro valor si aplica
  ))


BASE1 <- BASE1 %>% #ok
mutate(dislipidemia = case_when(
    dislipidemia == 1 ~ "Si",    
    dislipidemia == 0 ~ "No"
))

BASE1 <- BASE1 %>% #ok
mutate(alg_enf = case_when(
    alg_enf == 1 ~ "Si",    
    alg_enf == 2 ~ "No"
))

###############################################################################
### Ajustes 22 abril ##########################################################
###############################################################################

#consumo no riesgoso de alchol en NA
BASE1$auditc_catN[is.na(BASE1$auditc_catN)] <- "Consumo No riesgoso de alcohol"

#patron dieta consumo sal
BASE1 <- BASE1 %>% #
mutate(salt_add_2 = case_when(
    salt_add_2 == 1 ~ "Si",    
    salt_add_2 == 2 ~ "No"
))

#recategorizacion estado civil
BASE1 <- BASE1 %>% #
mutate(estado_civil_cat = case_when(
    estado_civil == "Soltero/a" ~ "Sin pareja",    
    estado_civil == "Casado/a" ~  "Con pareja",    
    estado_civil == "Union libre" ~ "Con pareja",    
    estado_civil == "Divorciado/a" ~ "Sin pareja", 
    estado_civil == "Vuido/a" ~ "Sin pareja"
))

#tension arterial 
BASE1$control_ta <- ifelse(BASE1$ta_sisto < 140 & BASE1$ta_diast < 90,
                           "Control",
                           "No control") #BASE1$record_id[BASE1$ta_sisto == 1.66] ID 3080

#hemoglobina_glucosilada
#summary(BASE1$hba1c_value_v2_1b68d9)
BASE1 <- BASE1 %>% 
  mutate(hemoglobina_glucosilada= cut(hba1c_value_v2_1b68d9, 
                           breaks = c(-Inf, 7, Inf), 
                           right = F, 
                           labels = c("Controlada","No controlada")))

#edad 
#summary(BASE1$edad) mediana 66 años
#BASE1$record_id[BASE1$edad == 0] #ID 1714, 1809
#BASE1$record_id[BASE1$edad > 99] #ID 2136
BASE1 <- BASE1 %>% 
  mutate(edad_cat= cut(edad, 
                           breaks = c(-Inf, 66, Inf), 
                           right = T, 
                           labels = c("=<66",">66")))

#######################################################################
#################### BASEini###########################################
#######################################################################


BASEini <- BASEini %>% #ok
mutate(estado_civil = case_when(
    estado_civil == 1 ~ "Soltero/a",    
    estado_civil == 2 ~ "Casado/a",    
    estado_civil == 3 ~ "Union libre",    
    estado_civil == 4 ~ "Divorciado/a",
    estado_civil == 5 ~ "Vuido/a"
))

BASEini <- BASEini %>% #ok
mutate(forma_tto = case_when(
    forma_tto == 1 ~ "Estilo de vida",    
    forma_tto == 2 ~ "Monoterapia",    
    forma_tto == 3 ~ "Terapia combinada",    
    forma_tto == 4 ~ "Terapia naturista",
    forma_tto == 5 ~ "Ninguno"
))

BASEini <- BASEini %>% #ok
mutate(ante_tabaco = case_when(
    ante_tabaco == 1 ~ "Si",    
    ante_tabaco == 0 ~ "No"
))

BASEini <- BASEini %>% #ok
mutate(tabaquismo = case_when(
    tabaquismo == 1 ~ "Si",    
    tabaquismo == 0 ~ "No"
))

BASEini <- BASEini %>% #ok
mutate(hospi_reciente = case_when(
    hospi_reciente == 1 ~ "Si",    
    hospi_reciente == 2 ~ "No"
))


BASEini <- BASEini %>%
  mutate(auditc_catN = case_when(
    auditc_cat == "Consumo riesgoso de alcohol en hombres"    ~ "Consumo riesgoso de alcohol",
    auditc_cat == "Consumo No riesgoso de alcohol en hombres" ~ "Consumo No riesgoso de alcohol",
    auditc_cat == "Consumo riesgoso de alcohol en mujeres"    ~ "Consumo riesgoso de alcohol",
    auditc_cat == "Consumo No riesgoso de alcohol en mujeres" ~ "Consumo No riesgoso de alcohol",
    .default = NA_character_  # o puedes poner otro valor si aplica
  ))

BASEini <- BASEini %>% #ok
mutate(dislipidemia = case_when(
    dislipidemia == 1 ~ "Si",    
    dislipidemia == 0 ~ "No"
))

BASEini <- BASEini %>% #ok
mutate(alg_enf = case_when(
    alg_enf == 1 ~ "Si",    
    alg_enf == 2 ~ "No"
))

###############################################################################
### Ajustes 22 abril ##########################################################
###############################################################################

#consumo no riesgoso de alchol en NA
BASEini$auditc_catN[is.na(BASEini$auditc_catN)] <- "Consumo No riesgoso de alcohol"

#patron dieta consumo sal
BASEini <- BASEini %>% #
mutate(salt_add_2 = case_when(
    salt_add_2 == 1 ~ "Si",    
    salt_add_2 == 2 ~ "No"
))

#recategorizacion estado civil
BASEini <- BASEini %>% #
mutate(estado_civil_cat = case_when(
    estado_civil == "Soltero/a" ~ "Sin pareja",    
    estado_civil == "Casado/a" ~  "Con pareja",    
    estado_civil == "Union libre" ~ "Con pareja",    
    estado_civil == "Divorciado/a" ~ "Sin pareja", 
    estado_civil == "Vuido/a" ~ "Sin pareja"
))

#tension arterial 
BASEini$control_ta <- ifelse(BASEini$ta_sisto < 140 & BASEini$ta_diast < 90,
                           "Control",
                           "No control") #BASE1$record_id[BASE1$ta_sisto == 1.66] ID 3080

#hemoglobina_glucosilada
#summary(BASE1$hba1c_value_v2_1b68d9)
BASEini <- BASEini %>% 
  mutate(hemoglobina_glucosilada= cut(hba1c_value_v2_1b68d9, 
                           breaks = c(-Inf, 7, Inf), 
                           right = F, 
                           labels = c("Controlada","No controlada")))


BASEini <- BASEini %>% 
  mutate(edad_cat= cut(edad, 
                           breaks = c(-Inf, 66, Inf), 
                           right = T, 
                           labels = c("=<66",">66")))

```

## Análisis descriptivo inicial

```{r}
BASEini <- BASEini %>% 
  mutate(consumo_cafe = case_when(
   consumo_diario_std <1 ~ "<1taza/día", 
   consumo_diario_std >= 1 ~ "≥ 1taza/día"),
   consumo_cafe = factor(consumo_cafe, 
  levels = c("<1taza/día","≥ 1taza/día"))
  )


library(gtsummary)
tabla0 <- BASEini %>%
  select(edad, edad_cat, sexo_2, estrato_cat, estado_civil_cat, imccat, 
         perimetro_abdominal_cat, hta_diab2, forma_tto, riesgo_card_cat2, 
         dislipidemia, alg_enf, antec_fam, ta_sisto, ta_diast, 
         control_ta, hemoglobina_glucosilada, auditc_catN, ante_tabaco, 
         tabaquismo, act_fisica, salt_add_2, consumo_cafe) %>%
  tbl_summary(
    by = consumo_cafe,
    type = list(
      all_continuous()                    ~ "continuous2",
      c(dislipidemia, alg_enf)            ~ "categorical"
    ),
    label = list(
      edad                    ~ "Edad (años)",
      edad_cat                ~ "Edad (cat)",
      sexo_2                  ~ "Sexo",
      estrato_cat             ~ "Estrato socioeconómico",
      estado_civil_cat        ~ "Estado civil",
      imccat                  ~ "Índice de masa corporal",
      perimetro_abdominal_cat ~ "Perímetro abdominal",
      hta_diab2               ~ "Hipertensión - diabetes",
      forma_tto               ~ "Formato tratamiento",
      riesgo_card_cat2        ~ "Riesgo cardiovascular",
      dislipidemia            ~ "Dislipidemia", 
      alg_enf                 ~ "Otra enfermedad",
      antec_fam               ~ "Antecedentes familiares",
      ta_sisto                ~ "Tensión arterial sistólica",
      ta_diast                ~ "Tensión arterial diastólica",
      control_ta              ~ "Control de HTA",
      hemoglobina_glucosilada ~ "Hemoglobina glucosilada",
      auditc_catN             ~ "AUDIT",
      tabaquismo              ~ "Tabaquismo",
      ante_tabaco             ~ "Tabaco ult. 30 dias",
      act_fisica              ~ "Actividad física",
      salt_add_2              ~ "Adicion sal comidas"
    ),
    statistic = list(
      all_continuous2()  ~ c(
        "{mean} ({sd})",
        "{median} ({p25}, {p75})",
        "{min} - {max}"
      ),
      all_categorical() ~ "{n} ({p}%)"
    ),
    digits = list(
      all_continuous()  ~ 2,
      all_categorical() ~ 1
    ),
    missing = "ifany",
    missing_text = "Sin dato"
  ) %>%
  add_p(
    test = list(
      all_continuous()  ~ "kruskal.test",  
      all_categorical() ~ "fisher.test"
    ),
    pvalue_fun = ~ style_pvalue(.x, digits = 3)
  ) %>%
  add_overall() %>%
  modify_header(label ~ "**Variable**") %>%
  bold_labels() %>%
  bold_p(t = 0.05) %>%
  modify_caption("**Tabla 1**")

tabla0


```

ID con datos faltantes

-   Tensión arterial sistólica: 30 2629 2630 2638 2945 3518
-   Tensión arterial diastólica: 30 2629 2630 2638 2945 3518
-   Perimetro abdominal: 30, 2629, 2630, 2638, 2945, 3518
-   IMC: 30, 2629, 2630, 2638, 2945
-   Riesgo cardiovascular: 30,205,382,424,438,533,590,612,616,621,659,767,786,818,829,831,836, 837,843,849,853,875,877,920,926,927,941,961,1010,1047,1059,1092,1100,1107, 1119, 1128, 1145, 1146, 1153, 1155, 1161, 1181, 1187, 1193, 1214, 1232, 1235, 1268, 1298, 1301, 1320,1329, 1330, 1340, 1346, 1374, 1378, 1379, 1383, 1401, 1403, 1407, 1409, 1411, 1412, 1436, 1437, 1439,1455 1457, 1458, 1482, 1502, 1509, 1512, 1515, 1573, 1575, 1581, 1610, 1615, 1622, 1684, 1690, 1830, 1834, 1863, 1865, 1895, 1911, 1912, 1915, 1927, 1928, 1929, 1936, 1944, 1997, 2094, 2123, 2134, 2223,2243, 2254,2264,2361,2365,2372,2408,2416,2463,2499,2527,2568,2575,2582,2587,2624,2660, 2789, 2816, 2850, 2857, 2867, 2895, 2959, 2978, 2984, 3072, 3077, 3078, 3183, 3207, 3210, 3272, 3277,3283, 3321, 3359, 3383, 3422, 3432, 3451, 3464, 3475, 3480, 3483, 3485, 3486, 3488, 3495, 3496, 3497,3499, 3502, 3503, 3504, 3506, 3507, 3510, 3513, 3516, 3517, 3518

```{r}
BASEini$record_id[is.na(BASEini$perimetro_abdominal_cat)]; BASEini$record_id[is.na(BASEini$ta_sisto)];
BASEini$record_id[is.na(BASEini$ta_diast )];
BASEini$record_id[is.na(BASEini$imccat  )];
BASEini$record_id[is.na(BASEini$Riesgo_cardiovascular )];

```

## Características sociodemográficas y clínicas de acuerdo a la dosis diaria de consumo de café tomadores y no tomadores de cafe

```{r}

BASEini <- BASEini %>%
 mutate(consumo_diario_std_4cat = case_when(
  cons_cafecocafe ==2 | consumo_diario_std == 0 ~ "No consume café",
  consumo_diario_std <= 2 ~ "Consumo Ligero",    
  consumo_diario_std <= 4   ~ "Consumo Moderado",
  consumo_diario_std > 4  ~ "Consumo Alto"),
  consumo_diario_std_4cat = factor(consumo_diario_std_4cat, 
  levels = c("No consume café", "Consumo Ligero","Consumo Moderado","Consumo Alto"))
  )


tabla0.1 <- BASEini %>%
  select(edad, edad_cat, sexo_2, estrato_cat, estado_civil_cat, imccat, 
         perimetro_abdominal_cat, hta_diab2, forma_tto, riesgo_card_cat2, 
         dislipidemia, alg_enf, antec_fam, ta_sisto, ta_diast, 
         control_ta, hemoglobina_glucosilada, auditc_catN, ante_tabaco, 
         tabaquismo, act_fisica, salt_add_2, consumo_diario_std_4cat) %>%
  tbl_summary(
    by = consumo_diario_std_4cat,
    type = list(
      all_continuous()                    ~ "continuous2",
      c(dislipidemia, alg_enf)            ~ "categorical"
    ),
    label = list(
      edad                    ~ "Edad (años)",
      edad_cat                ~ "Edad (cat)",
      sexo_2                  ~ "Sexo",
      estrato_cat             ~ "Estrato socioeconómico",
      estado_civil_cat        ~ "Estado civil",
      imccat                  ~ "Índice de masa corporal",
      perimetro_abdominal_cat ~ "Perímetro abdominal",
      hta_diab2               ~ "Hipertensión - diabetes",
      forma_tto               ~ "Formato tratamiento",
      riesgo_card_cat2        ~ "Riesgo cardiovascular",
      dislipidemia            ~ "Dislipidemia", 
      alg_enf                 ~ "Otra enfermedad",
      antec_fam               ~ "Antecedentes familiares",
      ta_sisto                ~ "Tensión arterial sistólica",
      ta_diast                ~ "Tensión arterial diastólica",
      control_ta              ~ "Control de HTA",
      hemoglobina_glucosilada ~ "Hemoglobina glucosilada",
      auditc_catN             ~ "AUDIT",
      tabaquismo              ~ "Tabaquismo",
      ante_tabaco             ~ "Tabaco ult. 30 dias",
      act_fisica              ~ "Actividad física",
      salt_add_2              ~ "Adicion sal comidas"
    ),
    statistic = list(
      all_continuous2()  ~ c(
        "{mean} ({sd})",
        "{median} ({p25}, {p75})",
        "{min} - {max}"
      ),
      all_categorical() ~ "{n} ({p}%)"
    ),
    digits = list(
      all_continuous()  ~ 2,
      all_categorical() ~ 1
    ),
    missing = "ifany",
    missing_text = "Sin dato"
  ) %>%
  add_p(
    test = list(
      all_continuous()  ~ "kruskal.test",  
      all_categorical() ~ "fisher.test"
    ),
    pvalue_fun = ~ style_pvalue(.x, digits = 3)
  ) %>%
  add_overall() %>%
  modify_header(label ~ "**Variable**") %>%
  bold_labels() %>%
  bold_p(t = 0.05) %>%
  modify_caption("**Tabla 2**")

tabla0.1

      
```

Se identificaron dos pacientes que no tenian dato en la variable de estrato de café - ID 30 no tiene dato acerca de la variable si consume café. - ID 2898 puede no tener algún de las variables útiles para la estandarización de consumo de cafe.

```{r}
kable(BASEini %>% 
     filter(is.na(consumo_diario_std_4cat)) %>% 
     select(record_id, cons_cafecocafe, consumo_diario_std))
```

## Análisis descriptivo filtrado por consumidores de café

-   Variables sociodemográficas y clínicas cruzada por consumo de café solamente en consumidores.

```{r}

tabla1 <- BASE1 %>%
  select(edad, edad_cat, sexo_2, estrato_cat, estado_civil_cat, imccat, 
         perimetro_abdominal_cat, hta_diab2, forma_tto, riesgo_card_cat2, 
         dislipidemia, alg_enf, antec_fam, ta_sisto, ta_diast, 
         control_ta, hemoglobina_glucosilada, auditc_catN, ante_tabaco, 
         tabaquismo, act_fisica, salt_add_2, consumo_diario_std_3cat) %>%
  tbl_summary(
    by = consumo_diario_std_3cat,
    type = list(
      all_continuous()                    ~ "continuous2",
      c(dislipidemia, alg_enf)            ~ "categorical"
    ),
    label = list(
      edad                    ~ "Edad (años)",
      edad_cat                ~ "Edad (cat)",
      sexo_2                  ~ "Sexo",
      estrato_cat             ~ "Estrato socioeconómico",
      estado_civil_cat        ~ "Estado civil",
      imccat                  ~ "Índice de masa corporal",
      perimetro_abdominal_cat ~ "Perímetro abdominal",
      hta_diab2               ~ "Hipertensión - diabetes",
      forma_tto               ~ "Formato tratamiento",
      riesgo_card_cat2        ~ "Riesgo cardiovascular",
      dislipidemia            ~ "Dislipidemia", 
      alg_enf                 ~ "Otra enfermedad",
      antec_fam               ~ "Antecedentes familiares",
      ta_sisto                ~ "Tensión arterial sistólica",
      ta_diast                ~ "Tensión arterial diastólica",
      control_ta              ~ "Control de HTA",
      hemoglobina_glucosilada ~ "Hemoglobina glucosilada",
      auditc_catN             ~ "AUDIT",
      tabaquismo              ~ "Tabaquismo",
      ante_tabaco             ~ "Tabaco ult. 30 dias",
      act_fisica              ~ "Actividad física",
      salt_add_2              ~ "Adicion sal comidas"
    ),
    statistic = list(
      all_continuous2()  ~ c(
        "{mean} ({sd})",
        "{median} ({p25}, {p75})",
        "{min} - {max}"
      ),
      all_categorical() ~ "{n} ({p}%)"
    ),
    digits = list(
      all_continuous()  ~ 2,
      all_categorical() ~ 1
    ),
    missing = "ifany",
    missing_text = "Sin dato"
  ) %>%
  add_p(
    test = list(
      all_continuous()  ~ "kruskal.test",  
      all_categorical() ~ "fisher.test"
    ),
    pvalue_fun = ~ style_pvalue(.x, digits = 3)
  ) %>%
  add_overall() %>%
  modify_header(label ~ "**Variable**") %>%
  bold_labels() %>%
  bold_p(t = 0.05) %>%
  modify_caption("**Tabla 3**")

tabla1
```

*De los pacientes que usan algún medicamento*

```{r, eval=F}
# Primero, todos los rename en un solo bloque ✅
BASE2<- BASE1
BASE1 <- BASE1 %>%
  rename(
    Sulfonilureas               = tratamiento_dm_2,
    Biguanidas                  = tratamiento_dm_2,
    Tiazolidinedionas           = tratamiento_dm_3,
    Meglitinidas                = tratamiento_dm_4,
    Inhibidores_laalfa_glucosidasa = tratamiento_dm_5,
    Analog_laamilina              = tratamiento_dm_6,
    Inhib._laDPP4                  = tratamiento_dm_7,
    Inhib._SGLT2                 = tratamiento_dm_8,
    Agonistas_receptor_GLP1     = tratamiento_dm_9,
    Agonistas_receptorGIP_GLP1  = tratamiento_dm_10,
    Insulinas                   = tratamiento_dm_11,
    Acido_Acetil_Salicilico     = otros_med_1,
    Analgesico                  = otros_med_2,
    Antiuricemico               = otros_med_3,
    otro_med                    = otros_med_6
  )

cols_med <- c("Biguanidas", "Tiazolidinedionas", "Meglitinidas", "Inhibidores_laalfa_glucosidasa", "Analog_laamilina", "Inhib._laDPP4", "Inhib._SGLT2", "Agonistas_receptor_GLP1", "Agonistas_receptorGIP_GLP1",  "Insulinas", "otro_medicamento", "Acido_Acetil_Salicilico", "Analgesico", "Antiuricemico", "otro_med")

# Crear versión con Si/No para tabla descriptiva
BASE1_tabla <- BASE1 %>%
  mutate(across(all_of(cols_med), 
                ~ factor(ifelse(. == 1, "Si", "No"), levels = c("Si", "No"))))

tabla3 <- BASE1_tabla %>%
  select(forma_tto, Biguanidas, Tiazolidinedionas, Inhibidores_laalfa_glucosidasa, 
         Inhib._laDPP4, Inhib._SGLT2, Agonistas_receptor_GLP1, Insulinas, 
         otro_medicamento, Acido_Acetil_Salicilico, Analgesico, Antiuricemico, 
         otro_med, consumo_diario_std_3cat) %>%
  tbl_summary(
    by = consumo_diario_std_3cat,
    type = list(all_continuous() ~ "continuous2"),  # ← necesario para 3 estadísticos
    statistic = list(
      all_continuous2() ~ c(                        # ← continuous2, no continuous
        "{mean} ({sd})",
        "{median} ({p25}, {p75})",
        "{min} - {max}"
      ),
      all_categorical() ~ "{n} ({p}%)"
    ),
    digits = list(
      all_continuous()  ~ 2,
      all_categorical() ~ 1
    ),
    missing = "ifany",
    missing_text = "Sin dato"
  ) %>%
  add_p(
    test = list(
      all_continuous()  ~ "kruskal.test",
      all_categorical() ~ "fisher.test"
    ),
    pvalue_fun = ~ style_pvalue(.x, digits = 3)
  ) %>%
  add_overall() %>%
  modify_header(label ~ "**Variable**") %>%
  bold_labels() %>%
  bold_p(t = 0.05) %>%
  modify_caption("**Tabla 4**")

tabla3

```

### Variables relacionados con el consumo de café.


```{r}

BASE1 <- BASE1 %>%
  mutate(
    tipo_preparacion_cat = case_when(
      tipo_preparacion == 1 ~ "Disuelto",
      tipo_preparacion == 2 ~ "Olleta sin filtro",    
      tipo_preparacion == 3 ~ "Filtro papel",    
      tipo_preparacion == 4 ~ "Filtro tela",    
      tipo_preparacion == 5 ~ "Filtro metálico",    
      tipo_preparacion == 6 ~ "Filtro plástico",    
      tipo_preparacion == 7 ~ "Máquina expreso",    
      tipo_preparacion == 8 ~ "Otro",    
      tipo_preparacion == 9 ~ "No sé"   
    ),
    tipo_bebida_cat = case_when(
      tipo_bebida == 1 ~ "Tinto o americano",    
      tipo_bebida == 2 ~ "Café con leche",   
      tipo_bebida == 3 ~ "Capuchino",   
      tipo_bebida == 4 ~ "Otro"
    ), 
    usafiltro_cat = case_when(
      usafiltro == 1 ~ "Usa filtro",    
      usafiltro == 0 ~ "No usa filtro"
    ),
    cant_cafe_cat = case_when(
      cant_cafe == 1 ~ "Cuchara de Sopa 15gr",    
      cant_cafe == 2 ~ "Cucharita de postre 5gr",
      cant_cafe == 3 ~ "Cucharita de café o te 2gr",
      cant_cafe == 4 ~ "No sé"
    ), 
    cant_cafe_cat = factor(cant_cafe_cat,  # ← corregido: cant_cafe_cat no cant_cafe
      levels = c("Cuchara de Sopa 15gr",
                 "Cucharita de postre 5gr",
                 "Cucharita de café o te 2gr",
                 "No sé")
    ),
    clase_cafe_cafeina_cat = case_when(
      clase_cafe_cafeina == 1 ~ "Cafeinado o con cafeina",    
      clase_cafe_cafeina == 2 ~ "Descafeinado o sin cafeina"
    ),
    add_endulzante_tipo_cat = case_when(
      add_endulzante_tipo == 1 ~ "Azúcar - equivalentes",
      add_endulzante_tipo == 2 ~ "Edulcorantes artificiales"
    )
  )

# Tamaño taza 
BASE1$cantidad_taza_cafe <- factor(BASE1$cantidad_taza_cafe, 
                                    levels = c(1:4), 
                                    labels = c("Expreso 60-80ml", "Pequeña 120-150ml", 
                                               "Mediana 160-210ml", "Tipo Mug 250ml o >"))

tabla4 <- BASE1 %>%
  select(tiempoconsumo, frec_consumo, cantidad_taza_cafe, consumo_diario_std, 
         tipo_preparacion_cat, usafiltro_cat, tipo_bebida_cat, tomatinto, 
         clase_cafe_cafeina_cat, cant_cafe_cat, cucharadas_cafe, 
         add_endulzante_sino, add_endulzante_tipo_cat, 
         consumo_diario_std_3cat) %>%
  tbl_summary(
    by = consumo_diario_std_3cat,
    type = list(
      c(consumo_diario_std, cucharadas_cafe)  ~ "continuous2",   # ← continuas
      c(tiempoconsumo, frec_consumo, cantidad_taza_cafe,
        tipo_preparacion_cat, usafiltro_cat, tipo_bebida_cat, 
        tomatinto, clase_cafe_cafeina_cat, cant_cafe_cat,
        add_endulzante_sino, add_endulzante_tipo_cat)        ~ "categorical"  # ← categóricas
    ),
    label = list(
      tiempoconsumo           ~ "Tiempo consumo",
      frec_consumo            ~ "Frecuencia consumo",
      cantidad_taza_cafe      ~ "Tamaño taza",
      consumo_diario_std      ~ "Consumo diario std",
      tipo_preparacion_cat    ~ "Tipo preparación",
      tipo_bebida_cat         ~ "Tipo de bebida",      # ← corregido
      usafiltro_cat           ~ "Uso filtro",          # ← corregido
      tomatinto               ~ "Consumo tinto",
      add_endulzante_sino ~ "Adición endulzante",  # ← corregido
      add_endulzante_tipo_cat ~ "Tipo endulzante",     # ← corregido
      cant_cafe_cat           ~ "Tamaño cuchara consumo café",  # ← corregido
      cucharadas_cafe         ~ "Cucharadas de café",
      clase_cafe_cafeina_cat  ~ "Clase café cafeína"   # ← corregido
    ),
    statistic = list(
      all_continuous2() ~ c(                        # ← continuous2, no continuous
        "{mean} ({sd})",
        "{median} ({p25}, {p75})",
        "{min} - {max}"
      ),
      all_categorical() ~ "{n} ({p}%)"
    ),
    digits = list(
      all_continuous()  ~ 2,
      all_categorical() ~ 1
    ),
    missing = "ifany",
    missing_text = "Sin dato"
  ) %>%
  add_p(
    test = list(
      all_continuous()  ~ "kruskal.test",
      all_categorical() ~ "fisher.test"
    ),
    pvalue_fun = ~ style_pvalue(.x, digits = 3)
  ) %>%
  add_overall() %>%
  modify_header(label ~ "**Variable**") %>%
  bold_labels() %>%
  bold_p(t = 0.05) %>%
  modify_caption("**Tabla 5**")

tabla4

```

### Respuestas no estructuradas - marca de café

```{r}
library(stringi)
BASE1$marcacomercial_cafe<- BASE1$marcacomercial_cafe %>%
  tolower() %>%                                    # minúsculas
  stri_trans_general("Latin-ASCII") %>%            # quita acentos (á→a, é→e...)
  gsub("[^a-z0-9 ]", "", .) %>%                    # quita puntos, símbolos, etc.
  trimws()                  %>%                    # quita espacios al inicio/fin
  gsub("\\s+", " ", .)      
```

```{r}
BASE1 <- BASE1 %>%
  mutate(
    
    # ── Variable 1: marca principal (primera detectada) ──
    marca_principal = case_when(
      grepl("sello rojo|sello ojo|selo rojo | seloo rojo| cafe sello rojo", marcacomercial_cafe)                                    ~ "Sello Rojo",
      grepl("nescafe|nespresso|nestle", marcacomercial_cafe)                                           ~ "Nescafé",
      grepl("juan valdez|juan valedez|juan veldez|juan vadez|juan valdes|juan vakdez", marcacomercial_cafe) ~ "Juan Valdez",
      grepl("tostao|tostado|tostaooma|totao", marcacomercial_cafe)                                     ~ "Tostao",
      grepl("colcafe|colcafeaguila|colocafe|clocade", marcacomercial_cafe)                             ~ "Colcafé",
      grepl("oma|tostaooma", marcacomercial_cafe)                                                                ~ "OMA",
      grepl("aguila roja|aguika roja|agulia roja|aguila rojacafe|cafe aguila roja", marcacomercial_cafe)                ~ "Águila Roja",
      grepl("buen dia|buendia|alcosto buen dia", marcacomercial_cafe)                                  ~ "Buen Día",
      grepl("viejo molino|molino viejo|viejo molina|d1|cafe del d1|d1 descafeinado|viejo molino instantaneo | viejo molino del d1 | viejo molina | cafe viejo molino ", marcacomercial_cafe)                             ~ "Viejo Molino- D1",
      grepl("matiz", marcacomercial_cafe)                                                              ~ "Matiz",
      grepl("bastilla|la bastilla", marcacomercial_cafe)                                               ~ "La Bastilla",
      grepl("quindio|cafe quindio|gourmet quindio|gourmet el quindio", marcacomercial_cafe)            ~ "Quindío",
      grepl("luker|lukafe|lukcafe|lucafe|luck cafe", marcacomercial_cafe)                              ~ "Luker",
      grepl("organico|cafe organico|cachipai organico|origen cafe organico |cafe organico aguila roja | cafe organico especial | cafe organico juan valdez | cafe organico nescafe | cafe organico o especialidad | cafe organico san carlos | cafe organico tostao | afe natural de finca de paime cundinamarca", marcacomercial_cafe)      ~ "Café Orgánico",
      grepl("monumental|monumenral", marcacomercial_cafe)                                              ~ "Monumental",
      grepl("aroma", marcacomercial_cafe)                                                              ~ "Aroma",
      grepl("amor perfecto|perfecto amor", marcacomercial_cafe)                                        ~ "Amor Perfecto",
      grepl("cafeteria|cafe de cafeteria|de cafeteria|expreso de panaderia|crepes", marcacomercial_cafe) ~ "Cafetería",
      grepl("carulla|carull|exito|frescampo|cafe del exito |cafe carulla", marcacomercial_cafe)                                                     ~ "Carulla-Éxito-Frescampo",
      grepl("olimpica|marca de olimpica", marcacomercial_cafe)                                         ~ "Olímpica",
      grepl("dolka", marcacomercial_cafe)                                                              ~ "Dolka",
      grepl("pacundi", marcacomercial_cafe)                                                            ~ "Pacundí",
      grepl("finca|cafe de finca|de la finca|caficultor|cafecultor", marcacomercial_cafe)              ~ "Café de Finca",
      grepl("cocafe", marcacomercial_cafe)                                                             ~ "Cocafé",
      grepl("pergamino|san alberto", marcacomercial_cafe)                                              ~ "Café Especial",
      grepl("members selection|member selection|medalla de oro", marcacomercial_cafe)                  ~ "Members Selection",
      grepl("segafredo", marcacomercial_cafe)                                                          ~ "Segafredo",
      grepl("azahar|bemoca|chinchina|magistral|moka|muka|nacer|neocolony|
             pingaro|premier|rocket|senderos|simarron|tradicion|universal|misiones|
             colonial|origen|la loma|cafe alma pura|cafe las lajas|cafe valle|
             cafe de medellin|cafe de prisma|cafe del huila|cafe huila|tres en uno|
             mi cafe tu cafe|molido y recogido", marcacomercial_cafe)                                  ~ "Otra marca",
      grepl("no se|no sabe|no recuerda|no tiene|del ara no recuerda|no tiene | del quindio no recuerda | del ara no recuerda el nombre", marcacomercial_cafe)    ~ "No recuerda",
      TRUE ~ NA_character_
    ),
    
    # ── Variable 2: consume una o varias marcas ──
    n_marcas = case_when(
      grepl("varias|varios|varias marcas", marcacomercial_cafe) ~ "Varias marcas",
      # detectar si hay 2 o más marcas conocidas en el texto
      (grepl("sello rojo|selo rojo|sello ojo", marcacomercial_cafe) +
       grepl("nescafe|nestle", marcacomercial_cafe) +
       grepl("juan valdez|juan valedez|juan veldez|juan vadez", marcacomercial_cafe) +
       grepl("tostao|tostado", marcacomercial_cafe) +
       grepl("colcafe|colocafe", marcacomercial_cafe) +
       grepl("\\boma\\b", marcacomercial_cafe) +
       grepl("aguila roja|aguika roja", marcacomercial_cafe) +
       grepl("buen dia|buendia", marcacomercial_cafe) +
       grepl("viejo molino|molino viejo", marcacomercial_cafe) +
       grepl("matiz", marcacomercial_cafe) +
       grepl("bastilla", marcacomercial_cafe) +
       grepl("quindio", marcacomercial_cafe) +
       grepl("luker|lukafe|lukcafe", marcacomercial_cafe) +
       grepl("aroma", marcacomercial_cafe) +
      grepl("carulla|carull|exito|frescampo", marcacomercial_cafe) +   
       grepl("monumental", marcacomercial_cafe)) >= 2                              ~ "Varias marcas",
      TRUE                                                                          ~ "Una marca"
    )
  )

library(knitr)
library(kableExtra)

sort(table(BASE1$marca_principal), decreasing = TRUE) %>%
  as.data.frame() %>%
  rename(Marca = Var1, Frecuencia = Freq) %>%
  mutate(Porcentaje = round(Frecuencia / sum(Frecuencia) * 100, 1),
         Porcentaje = paste0(Porcentaje, "%")) %>%
  kable(caption = "Distribución de marcas de café",
        align = c("l", "c", "c")) %>%
  kable_styling(
    bootstrap_options = c("striped", "hover", "condensed", "responsive"),
    full_width = FALSE,
    position = "center"
  ) %>%
  row_spec(0, bold = TRUE, background = "#4e79a7", color = "white") %>%
  row_spec(1:3, bold = TRUE, background = "#d6e4f0")  # resalta top 3

```

#### Otra categoría

```{r}
# Ver qué quedó en "Otra"
BASE1 %>%
  filter(marca_principal == "Otra marca") %>%
  count(marcacomercial_cafe, sort = TRUE) %>%
  rename(`Marca original` = marcacomercial_cafe, 
         Frecuencia = n) %>%
  kable(caption = "Marcas sin clasificar (Otra)",
        align = c("l", "c")) %>%
  kable_styling(
    bootstrap_options = c("striped", "hover", "condensed"),
    full_width = FALSE,
    position = "center",
    font_size = 13
  ) %>%
  row_spec(0, bold = TRUE, background = "#c0392b", color = "white") %>%
  footnote(general = "Revisar",
           general_title = "Nota:")


```

#### Número de marcas

```{r}

table(BASE1$n_marcas) %>%
  as.data.frame() %>%
  rename(`Consumo de marcas` = Var1, Frecuencia = Freq) %>%
  mutate(Porcentaje = paste0(round(Frecuencia / sum(Frecuencia) * 100, 1), "%")) %>%
  kable(caption = "Distribución por número de marcas consumidas",
        align = c("l", "c", "c")) %>%
  kable_styling(
    bootstrap_options = c("striped", "hover", "condensed"),
    full_width = FALSE,
    position = "center",
    font_size = 13
  ) %>%
  row_spec(0, bold = TRUE, background = "#4e79a7", color = "white")


```

## Perfiles a nivel descriptivo (sin técnicas multivariadas o probabilísticas)


```{r}
#| column: screen
#| fig-align: center    # ✅ centra el gráfico
#| out-width: 70%

library(dplyr)
library(ggplot2)

# ── Preparar datos ──


BASE2 <- BASE1
BASE2$consumo_diario_std_3cat[is.na(BASE1$consumo_diario_std_3cat)] <- "Consumo Ligero"
BASE2 <- BASE2 %>%
  filter(!is.na(imccat)) #4

datos_sankey <- BASE2 %>%
  select(edad_cat,imccat, dislipidemia, ante_tabaco,
         auditc_catN, act_fisica, salt_add_2, consumo_diario_std_3cat) %>%
  mutate(across(everything(), as.factor))

library(forcats)

datos_sankey <- datos_sankey %>%
  mutate(
    imccat = fct_recode(imccat,
      "N" = "Normal",
      "EP" = "Exceso de peso"
    ),
    auditc_catN = fct_recode(auditc_catN,
      "Sin_riesgo" = "Consumo No riesgoso de alcohol",
      "+Riesgo" = "Consumo riesgoso de alcohol"
    ),
    act_fisica = fct_recode(act_fisica,
      "+act.f"  = "Cumple actividad física recomendada",
      "-act.f" = "No cumple actividad física recomendada"
    ),
    consumo_diario_std_3cat = fct_recode(consumo_diario_std_3cat,
      "Ligero"  = "Consumo Ligero",
      "Moderado" = "Consumo Moderado",
      "Alto" = "Consumo Alto"
    )
  ) %>% 
  rename(EDAD = edad_cat, IMC = imccat, Dislipidemia = dislipidemia, Ant.tabaco = ante_tabaco, AUDITC = auditc_catN, Act.fisica = act_fisica, Sal = salt_add_2, Consumo_cafe = consumo_diario_std_3cat)


BASE_transformado <- datos_sankey %>% group_by(EDAD, IMC, Dislipidemia, Ant.tabaco, AUDITC, Act.fisica, Sal, Consumo_cafe) %>% summarise(Freq = n()) %>% ungroup() 


library(easyalluvial) 

alluvial_wide( data = datos_sankey, 
               max_variables = 8, fill_by = 'last_variable',
               col_vector_flow = c("skyblue", "salmon", "#52b788"))
```

```{r}
library(gt)
BASE_transformado %>%
  arrange(desc(Freq)) %>%       
  gt() %>%
  tab_header(title = "Conteos") %>%
  cols_label_with(fn = toupper)
```

## Propuesta análisis Creación indicador

```{r}
# Se seleccionan las variables de análisis 

BASE_CLASS <- BASE1 %>% select(record_id, consumo_diario_std_3cat , imccat, auditc_catN, ante_tabaco, tabaquismo, act_fisica, salt_add_2) %>% 
  mutate(
    tabaco_comb = case_when(
      tabaquismo == "Si" | ante_tabaco == "Si" ~ 1,  # fuma o fumó
      tabaquismo == "No" & ante_tabaco == "No" ~ 2,  # no fuma ni fumó
      TRUE ~ NA_real_  # si alguna es NA
    )
  )

BASE_CLASS <- BASE_CLASS %>%
  mutate(
    cafe_s = ifelse(consumo_diario_std_3cat == "Consumo Moderado", 2, 1),
    imc_s  = ifelse(imccat == "Normal", 2, 1),
    alcohol_s = ifelse(auditc_catN == "Consumo No riesgoso de alcohol", 2, 1),
    actfis_s  = ifelse(act_fisica == "Cumple actividad física recomendada", 2, 1),
    sal_s  = ifelse(salt_add_2 == "No", 2, 1)
  )


BASE_CLASS <- BASE_CLASS %>%
  mutate(
    # convertir a 0/1
    cafe_s2      = cafe_s - 1,
    imc_s2       = imc_s - 1,
    alcohol_s2   = alcohol_s - 1,
    actfis_s2    = actfis_s - 1,
    tabaco_comb2 = tabaco_comb - 1,
    sal_s2       = sal_s - 1,
    
    # suma total cumplidas
    n_cumple = cafe_s2 + imc_s2 + alcohol_s2 + 
               actfis_s2 + tabaco_comb2 + sal_s2,
    
    # proporción de cumplimiento
    prop_cumplimiento = n_cumple / 6
  )

library(gt)
tabla_prop <- BASE_CLASS %>%
  count(prop_cumplimiento) %>%
  mutate(
    conductas  = paste0(round(prop_cumplimiento * 6), "/6"),
    porcentaje = round(n / sum(n) * 100, 1)
  ) %>%
  rename(
    "Proporción"          = prop_cumplimiento,
    "Conductas cumplidas" = conductas,
    "N"                   = n,
    "%"                   = porcentaje
  ) %>%
  gt() %>%
  tab_header(title = "Distribución de cumplimiento del goldstandar saludable") %>%
  fmt_number(columns = "Proporción", decimals = 2) %>%
  cols_align(align = "center") %>%
  tab_style(
    style     = cell_text(weight = "bold"),
    locations = cells_column_labels()
  )

tabla_prop


```

#### Intersección de cumplimiento de conductas

```{r}
#| column: screen
#| out-width: 80%
library(limma)
library(UpSetR)

BASE_UPSET <- as.data.frame(cbind(
  "Cafe.moderado"       = BASE_CLASS$cafe_s2,
  "IMC.normal"          = BASE_CLASS$imc_s2,
  "Alcohol.bajo.riesgo" = BASE_CLASS$alcohol_s2,
  "Actividad.fisica"    = BASE_CLASS$actfis_s2,
  "No.tabaco"           = BASE_CLASS$tabaco_comb2,
  "Sin.sal"             = BASE_CLASS$sal_s2
))

BASE_UPSET <- na.omit(BASE_UPSET)

# Asegurar que sean 0 y 1
BASE_UPSET <- as.data.frame(lapply(BASE_UPSET, as.integer))

upset(
  BASE_UPSET,
  order.by        = "freq",
  nsets           = 6,
  nintersects     = 24,
  matrix.color    = "#085041",
  main.bar.color  = "#1D9E75",
  sets.bar.color  = "#5DCAA5",
  mainbar.y.label = "Frecuencia de intersección",
  sets.x.label    = "Frecuencia total",
  point.size      = 3.5,
  line.size       = 0.8,
  text.scale      = c(1.4, 1.2, 1.1, 1.1, 1.3, 1.1),
  shade.color     = "#E1F5EE",
  shade.alpha     = 0.6,
  set_size.show   = TRUE,
  group.by        = "degree",
  scale.intersections = "identity",
  scale.sets          = "identity"
)



```

#### Frecuencia y cumplimiento de cada conducta saludable

```{r}
library(knitr)
library(kableExtra)
vars <- c("cafe_s2", "imc_s2", "alcohol_s2", "actfis_s2", "tabaco_comb2", "sal_s2")
nombres <- c("Café moderado", "IMC normal", "Alcohol bajo riesgo", 
             "Actividad física", "No tabaco", "Sin sal añadida")
freqs <- BASE_CLASS %>%
  summarise(across(c(cafe_s2, imc_s2, alcohol_s2, actfis_s2, tabaco_comb2, sal_s2),
                   ~ sum(. == 1, na.rm = TRUE))) %>%
  as.numeric()
props <- BASE_CLASS %>%
  summarise(across(c(cafe_s2, imc_s2, alcohol_s2, actfis_s2, tabaco_comb2, sal_s2),
                   ~ sum(. == 1, na.rm = TRUE) / sum(!is.na(.)))) %>%
  as.numeric()
tabla_final <- data.frame(
  Conducta    = nombres,
  n         = freqs,
  Proporción = paste0(round(props * 100, 1), "%")
)
tabla_final %>%
  kable(
    caption = "Frecuencia y proporción de cumplimiento de cada conducta saludable",
    align   = c("l", "c", "c"),
    format  = "html",
    col.names = c("Conducta saludable", "n", "%")
  ) %>%
  kable_styling(
    bootstrap_options = c("striped", "hover", "condensed", "responsive"),
    full_width        = FALSE,
    position          = "center",
    font_size         = 14
  ) %>%
  row_spec(0, bold = TRUE, background = "
#1D9E75", color = "white")
```

#### Representación gráfica

**Radar 1**

```{r}
#| column: screen
#| out-width: 75%


#devtools::install_github("ricardo-bion/ggradar")

library(ggradar)
library(ggplot2)
library(dplyr)

datos_radar <- data.frame(
  group    = "Muestra total\n(n = 1,643)",
  cafe     = 27.4,
  imc      = 28.6,
  alcohol  = 99.1,
  actfis   = 16.1,
  tabaco   = 90.3,
  sal      = 88.0
)

ggradar(
  datos_radar,
  values.radar     = c("0%", "50%", "100%"),
  grid.min         = 0,
  grid.mid         = 50,
  grid.max         = 100,
  group.colours    = "#1D9E75",
  background.circle.colour = "white",
  gridline.min.colour      = "grey80",
  gridline.mid.colour      = "grey80",
  gridline.max.colour      = "grey80",
  axis.labels      = c("Café moderado", "IMC normal", "Alcohol\nbajo riesgo",
                       "Actividad física", "No tabaco", "Sin sal añadida"),
  axis.label.size  = 3.5,
  group.point.size = 4,
  group.line.width = 1.2,
  fill             = TRUE,
  fill.alpha       = 0.12,
  legend.position  = "bottom"
) +
  labs(caption = "Proporción de cumplimiento de cada conducta saludable. n = 1,643 consumidores de café.") +
  theme(
    plot.caption = element_text(size = 9, color = "grey50", hjust = 0.5)
  )
```

**Radar 2**

```{r}
#| column: screen
#| out-width: 75%
library(fmsb)

datos_radar <- data.frame(
  cafe    = 27.4,
  imc     = 28.6,
  alcohol = 99.1,
  actfis  = 16.1,
  tabaco  = 90.3,
  sal     = 88.0
)

datos_plot <- rbind(
  rep(100, 6),
  rep(0,   6),
  datos_radar
)

colnames(datos_plot) <- c("Café\nmoderado", "IMC\nnormal", "Alcohol\nbajo riesgo",
                           "Actividad\nfísica", "No\ntabaco", "Sin sal\nañadida")

par(mar = c(1, 1, 1, 1))

radarchart(
  datos_plot,
  axistype    = 1,
  pcol        = "#1D9E75",
  pfcol       = scales::alpha("#1D9E75", 0.15),
  plwd        = 3,
  plty        = 1,
  cglcol      = "grey80",
  cglty       = 1,
  cglwd       = 0.8,
  axislabcol  = "grey55",
  vlcex       = 1.0,
  calcex      = 1
)



```

**Polar**

```{r}
#| column: screen
#| out-width: 80%
datos_bar <- data.frame(
  conducta   = c("Café moderado", "IMCnormal", "Alcoholbajo riesgo",
                 "Actividad física", "No tabaco", "Sin sal añadida"),
  proporcion = c(27.4, 28.6, 99.1, 16.1, 90.3, 88.0),
  n          = c(450, 469, 1629, 264, 1483, 1446)
)

datos_bar$conducta <- factor(datos_bar$conducta, levels = datos_bar$conducta)

ggplot(datos_bar, aes(x = conducta, y = proporcion, fill = proporcion)) +
  geom_col(width = 0.8, color = "white", linewidth = 0.4) +
  geom_text(aes(label = paste0(proporcion, "%")),
            hjust = -0.2, size = 3.5, color = "grey30") +
  scale_fill_gradient(low = "#9FE1CB", high = "#085041") +
  scale_y_continuous(limits = c(0, 130)) +  # <- más espacio
  coord_polar(theta = "x") +
  labs(
    title   = "Proporción de cumplimiento de cada conducta saludable"
  ) +
  theme_minimal() +
  theme(
    axis.text.x     = element_text(size = 9, color = "grey30",
                                   margin = margin(t = 5)),  # <- espacio extra
    axis.text.y     = element_blank(),
    axis.title      = element_blank(),
    panel.grid      = element_line(color = "grey90", linewidth = 0.3),
    legend.position = "none",
    plot.title      = element_text(size = 12, hjust = 0.5),
    plot.caption    = element_text(size = 9, color = "grey50", hjust = 0.5),
    plot.margin     = margin(0, 0, 0, 0)  # <- márgenes generosos
  )
```

#### Verificando la calidad del indicador

**Correlación entre variables**

-   ¿Podría ser realizado un Análisis factorial exploratorio (AFE)?
-   ¿Se está analizando variables redundantes?

```{r}
#| column: screen
#| out-width: 80%
library(psych)
datos_tetra <- as.data.frame(cbind(
  cafe    = BASE_CLASS$cafe_s2,
  imc     = BASE_CLASS$imc_s2,
  alcohol = BASE_CLASS$alcohol_s2,
  actfis  = BASE_CLASS$actfis_s2,
  tabaco  = BASE_CLASS$tabaco_comb2,
  sal     = BASE_CLASS$sal_s2
)) %>% na.omit()

vars <- c("cafe", "imc", "alcohol", "actfis", "tabaco", "sal")

# Sacar phi para cada par
phi_pares <- combn(vars, 2, simplify = FALSE) %>%
  lapply(function(par) {
    tab <- table(datos_tetra[[par[1]]], datos_tetra[[par[2]]])
    p   <- phi(tab, digits = 3)
    data.frame(
      var1  = par[1],
      var2  = par[2],
      phi   = round(p, 3)
    )
  }) %>%
  bind_rows()


library(corrplot)

# Construir matriz completa desde phi_pares
vars <- c("cafe", "imc", "alcohol", "actfis", "tabaco", "sal")
n <- length(vars)

phi_mat <- matrix(1, nrow = n, ncol = n, dimnames = list(vars, vars))

for (i in 1:nrow(phi_pares)) {
  r <- which(vars == phi_pares$var1[i])
  c <- which(vars == phi_pares$var2[i])
  phi_mat[r, c] <- phi_pares$phi[i]
  phi_mat[c, r] <- phi_pares$phi[i]
}

# Nombres bonitos
rownames(phi_mat) <- c("Café moderado", "IMC normal", "Alcohol bajo riesgo",
                        "Actividad física", "No tabaco", "Sin sal añadida")
colnames(phi_mat) <- rownames(phi_mat)

# Mapa de calor
corrplot(
  phi_mat,
  method      = "color",
  type        = "full",
  col         = colorRampPalette(c("#D85A30", "#F0997B", "#F1EFE8",
                                    "#9FE1CB", "aquamarine3"))(200),
  addCoef.col = "black",
  number.cex  = 1,
  tl.col      = "black",
  tl.srt      = 90,
  tl.cex      = 1,
  cl.cex      = 1,
  diag        = TRUE,
  title       = "Coeficientes phi entre conductas saludables",
  mar         = c(0, 0, 2, 0)
)

```

**Se revisan los intervalos de confianza**

```{r}
library(ufs)
library(knitr)
library(kableExtra)

n_muestra <- nrow(datos_tetra)

phi_ic <- phi_pares %>%
  mutate(
    li = sapply(phi, function(r) confIntR(r = r, N = n_muestra)[[1]]),
    ls = sapply(phi, function(r) confIntR(r = r, N = n_muestra)[[2]])
  ) %>%
  mutate(across(c(phi, li, ls), ~ round(., 3))) %>%
  rename(
    "Conducta 1"  = var1,
    "Conducta 2"  = var2,
    "Phi"         = phi,
    "LI 95%"      = li,
    "LS 95%"      = ls
  )

phi_ic %>%
  kable(
    caption = "Coeficientes phi con intervalos de confianza al 95%",
    align   = c("l", "l", "c", "c", "c"),
    format  = "html"
  ) %>%
  kable_styling(
    bootstrap_options = c("striped", "hover", "condensed", "responsive"),
    full_width        = FALSE,
    position          = "center",
    font_size         = 13
  ) %>%
  row_spec(0, bold = TRUE, background = "#085041", color = "white") %>%
  row_spec(which(abs(phi_ic$Phi) == max(abs(phi_ic$Phi))),
           bold = TRUE, background = "#E1F5EE")

```

**Obtención del KMO** Indicador de adecuación muestral para ejecutar un AFE

```{r}

KMO(phi_mat)
```

## Modelo multivariado RIESGO CARDIOVASCULAR

### Modelo 1

```{r}
m1 <- glm (riesgo_card_cat2b ~ consumo_diario_std_cat+ hta_diab2 + tiempoconsumo + usafiltro_f + auditc_catN + add_endulzante_sino + act_fisica + tomatinto, family = "binomial", data= BASEini)

library(sjPlot)
library(sjmisc)
library(sjlabelled)

tbl_regression(m1, exponentiate = TRUE, add_estimate_to_reference_rows=TRUE)  %>% add_global_p()

```

### Modelo 2

```{r}
m2 <- glm (riesgo_card_cat2b ~ consumo_diario_std_cat+ hta_diab2 + tiempoconsumo + usafiltro_f + auditc_catN + add_endulzante_sino + act_fisica + tomatinto + salt_add_2+ otros_med_1+ imccat+ antec_fam + perimetro_abdominal_cat, family = "binomial", data= BASEini)

tbl_regression(m2, exponentiate = TRUE, add_estimate_to_reference_rows=TRUE)  %>% add_global_p()

```

### Modelo 3

Solo en consumidores de cafe, encontradno variables con un valor p \<= 0.2

```{r}

BASE2 <- BASE2 %>%
  rename(
    Sulfonilureas               = tratamiento_dm_2,
    Biguanidas                  = tratamiento_dm_2,
    Tiazolidinedionas           = tratamiento_dm_3,
    Meglitinidas                = tratamiento_dm_4,
    Inhibidores_laalfa_glucosidasa = tratamiento_dm_5,
    Analog_laamilina              = tratamiento_dm_6,
    Inhib._laDPP4                  = tratamiento_dm_7,
    Inhib._SGLT2                 = tratamiento_dm_8,
    Agonistas_receptor_GLP1     = tratamiento_dm_9,
    Agonistas_receptorGIP_GLP1  = tratamiento_dm_10,
    Insulinas                   = tratamiento_dm_11,
    Acido_Acetil_Salicilico     = otros_med_1,
    Analgesico                  = otros_med_2,
    Antiuricemico               = otros_med_3,
    otro_med                    = otros_med_6
  )

cols_med <- c("Biguanidas", "Tiazolidinedionas", "Meglitinidas", "Inhibidores_laalfa_glucosidasa", "Analog_laamilina", "Inhib._laDPP4", "Inhib._SGLT2", "Agonistas_receptor_GLP1", "Agonistas_receptorGIP_GLP1",  "Insulinas", "otro_medicamento", "Acido_Acetil_Salicilico", "Analgesico", "Antiuricemico", "otro_med")

# Crear versión con Si/No para tabla descriptiva
BASE2 <- BASE2 %>%
  mutate(across(all_of(cols_med), 
                ~ factor(ifelse(. == 1, "Si", "No"), levels = c("Si", "No"))))



tabla_bivariada <- BASE2 %>%
  select(edad, edad_cat, sexo_2, estrato_cat, estado_civil_cat, imccat,
         perimetro_abdominal_cat, hta_diab2, forma_tto,
         dislipidemia, alg_enf, antec_fam, ta_sisto, ta_diast,
         control_ta, hemoglobina_glucosilada, auditc_catN, ante_tabaco,
         tabaquismo, act_fisica, salt_add_2, Biguanidas, Tiazolidinedionas, 
         Inhibidores_laalfa_glucosidasa, Inhib._laDPP4, Inhib._SGLT2, 
         Agonistas_receptor_GLP1, Insulinas, otro_medicamento, 
         Acido_Acetil_Salicilico, Analgesico, Antiuricemico, otro_med, 
         consumo_diario_std_3cat, tiempoconsumo, frec_consumo, cantidad_taza_cafe, 
         consumo_diario_std, tipo_preparacion_cat, usafiltro_cat, tipo_bebida_cat, 
         tomatinto, clase_cafe_cafeina_cat, cant_cafe_cat, cucharadas_cafe,
         add_endulzante_sino, add_endulzante_tipo_cat,
         riesgo_card_cat2) %>%
  tbl_summary(
    by = riesgo_card_cat2,
    type = list(
      c(edad, ta_sisto, ta_diast, consumo_diario_std, cucharadas_cafe) ~ "continuous2",
      c(edad_cat, sexo_2, estrato_cat, estado_civil_cat, imccat,
        perimetro_abdominal_cat, hta_diab2, forma_tto, dislipidemia, 
        alg_enf, antec_fam, control_ta, hemoglobina_glucosilada, 
        auditc_catN, ante_tabaco, tabaquismo, act_fisica, salt_add_2,
        Biguanidas, Tiazolidinedionas, Inhibidores_laalfa_glucosidasa,
        Inhib._laDPP4, Inhib._SGLT2, Agonistas_receptor_GLP1, Insulinas,
        otro_medicamento, Acido_Acetil_Salicilico, Analgesico, Antiuricemico,
        otro_med, consumo_diario_std_3cat, tiempoconsumo, frec_consumo, 
        cantidad_taza_cafe, tipo_preparacion_cat, usafiltro_cat, tipo_bebida_cat,
        tomatinto, clase_cafe_cafeina_cat, cant_cafe_cat,
        add_endulzante_sino, add_endulzante_tipo_cat) ~ "categorical"
    ),
    statistic = list(
      all_continuous2() ~ c(
        "{mean} ({sd})",
        "{median} ({p25}, {p75})",
        "{min} - {max}"
      ),
      all_categorical() ~ "{n} ({p}%)"
    ),
    digits = list(
      all_continuous()  ~ 2,
      all_categorical() ~ 1
    ),
    missing = "ifany",
    missing_text = "Sin dato"
  ) %>%
  add_p(
    test = list(
      all_continuous()  ~ "wilcox.test",
      all_categorical() ~ "fisher.test"
    ),                                              # ← cierre correcto de add_p
    pvalue_fun = ~ style_pvalue(.x, digits = 3)
  ) %>%                                             # ← cierre correcto del %>%
  add_overall() %>%
  modify_header(label ~ "**Variable**") %>%
  bold_labels() %>%
  bold_p(t = 0.05) %>%
  modify_caption("**Tabla bivariada - Riesgo cardiovascular**")

tabla_bivariada

```

Se seleccionan al modelo las variables

```{r}

# Convertir character a factor en BASE1
vars_a_factor_BASE2 <- c("estado_civil_cat", "forma_tto", "alg_enf", "antec_fam",
                          "control_ta", "auditc_catN", "ante_tabaco", "tabaquismo", 
                          "salt_add_2", "tiempoconsumo", "Acido_Acetil_Salicilico", "otro_med")

BASE2 <- BASE2 %>%
  mutate(across(all_of(vars_a_factor_BASE2), factor))

# Lo mismo para BASEini
BASE2 <- BASE2 %>%
  mutate(across(all_of(vars_a_factor_BASE2), factor))

# Verificar cuál sigue siendo character
sapply(BASE2[vars_a_factor_BASE2], class)
m3 <- glm (riesgo_card_cat2b ~ edad_cat + sexo_2 + estrato_cat + estado_civil_cat + imccat+ hta_diab2 + forma_tto + alg_enf + antec_fam + ta_sisto + ta_diast + control_ta +  auditc_catN + ante_tabaco + salt_add_2 + Acido_Acetil_Salicilico + otro_med + tiempoconsumo + cant_cafe_cat + add_endulzante_sino + consumo_diario_std_3cat, family = "binomial", data= BASE2)

summary(m3)

```

```{r}
# 1. Crear base sin NAs solo con las variables del modelo
vars_m3 <- c("riesgo_card_cat2b", "edad_cat", "sexo_2", "estrato_cat", 
             "estado_civil_cat", "imccat", "hta_diab2", "alg_enf", "antec_fam", "ta_sisto", "ta_diast", "control_ta", "auditc_catN", "ante_tabaco", 
             "salt_add_2", "Acido_Acetil_Salicilico", "otro_med", 
             "tiempoconsumo", "cant_cafe_cat", "add_endulzante_sino", 
             "consumo_diario_std_3cat")

BASE2_completa <- BASE2 %>%
  dplyr::select(all_of(vars_m3)) %>%
  filter(complete.cases(.))

cat("Observaciones completas:", nrow(BASE2_completa), "\n")
cat("Observaciones eliminadas:", nrow(BASE2) - nrow(BASE2_completa), "\n")

cat("Observaciones completas:", nrow(BASE2_completa), "\n")
cat("Observaciones eliminadas:", nrow(BASE2) - nrow(BASE2_completa), "\n")

# 2. Reajustar modelos con la base completa
m3 <- glm(riesgo_card_cat2b ~ edad_cat + sexo_2 + estrato_cat + 
          estado_civil_cat + imccat + hta_diab2 + alg_enf + 
          antec_fam + ta_sisto + ta_diast + control_ta +  
          auditc_catN + ante_tabaco + salt_add_2 + Acido_Acetil_Salicilico + 
          otro_med + tiempoconsumo + cant_cafe_cat + add_endulzante_sino + 
          consumo_diario_std_3cat,
          family = "binomial", data = BASE2_completa)

m_minimo <- glm(riesgo_card_cat2b ~ consumo_diario_std_3cat,
                family = "binomial", data = BASE2_completa)

# 3. Stepwise
library(MASS)
m3_step <- stepAIC(m3,
                   scope = list(lower = m_minimo, upper = m3),
                   direction = "both",
                   trace = TRUE)

summary(m3_step)
formula(m3_step)
```

```{r}

m4 <- glm(riesgo_card_cat2b ~ edad_cat + sexo_2 + estado_civil_cat + ta_sisto + ante_tabaco + 
    add_endulzante_sino + consumo_diario_std_3cat,  family = "binomial", data = BASE2_completa)
summary(m4)
```

```{r}
tbl_regression(m4, exponentiate = TRUE, add_estimate_to_reference_rows=TRUE)  %>% add_global_p()
```

### Comparando los modelos

```{r}
tab_model(m1, m2, m_minimo, m3, m4,
          show.aic    = TRUE,
          show.loglik = TRUE,
          show.fstat  = TRUE,
          show.r2     = TRUE,
          show.dev    = TRUE,
          show.aicc   = TRUE,
          show.ngroups = TRUE,   # N por grupo
          show.obs    = TRUE,    # N observaciones
          show.se     = TRUE,    # errores estándar
          show.ci     = 0.95,    # intervalo de confianza
          show.p      = TRUE,    # p-valores
          p.style     = "stars", # o "numeric" para ver el valor exacto
          transform   = "exp",   # ← OR en lugar de log-odds (clave para logístico)
          col.order   = c("est", "ci", "se", "p"),
          dv.labels   = c("Modelo completo todos",
                          "Modelo reducido todos", 
                          "Modelo nulo solo cafe",
                          "Modelo completo solo café", 
                          "Modelo reducido solo café"))
```

```{r}

# Variables de m2 (o m3/m4, el que tenga 483 obs)
vars_modelo <- c("riesgo_card_cat2b", "edad_cat", "sexo_2", "estrato_cat", 
                 "estado_civil_cat", "imccat", "hta_diab2",  "alg_enf", "antec_fam", "ta_sisto", "ta_diast", "control_ta",  "auditc_catN", "ante_tabaco", "salt_add_2", "Acido_Acetil_Salicilico", "otro_med", "tiempoconsumo", "cant_cafe_cat", "add_endulzante_sino",  "consumo_diario_std_3cat")

# Contar NAs por variable
BASE2 %>%
  dplyr::select(all_of(vars_modelo)) %>%
  summarise(across(everything(), ~ sum(is.na(.)))) %>%
  tidyr::pivot_longer(everything(), 
                      names_to = "variable", 
                      values_to = "n_NA") %>%
  arrange(desc(n_NA)) %>%
  filter(n_NA > 0) %>%                    # solo las que tienen NAs
  mutate(pct = round(n_NA / nrow(BASE2) * 100, 1)) %>%  # agregar porcentaje
  kable(col.names = c("Variable", "N con dato perdido", "%"),
        caption = "Datos perdidos por variable") %>%
  kable_styling(bootstrap_options = c("striped", "hover", "condensed"),
                full_width = FALSE) %>%
  row_spec(0, bold = TRUE) %>%            # encabezado en negrita
  column_spec(2, color = ifelse(          # colorear según magnitud
    BASE2 %>%
      dplyr::select(all_of(vars_modelo)) %>%
      summarise(across(everything(), ~ sum(is.na(.)))) %>%
      tidyr::pivot_longer(everything(), names_to = "variable", values_to = "n_NA") %>%
      arrange(desc(n_NA)) %>%
      filter(n_NA > 0) %>%
      pull(n_NA) > 100, "red", "black"))

```

```{r}
BASE2 %>%
  dplyr::select(record_id, all_of(vars_modelo)) %>%
  mutate(across(-record_id, as.character)) %>%   # ← convierte todo a character
  tidyr::pivot_longer(-record_id, 
                      names_to = "variable", 
                      values_to = "valor") %>%
  filter(is.na(valor)) %>%
  group_by(variable) %>%
  summarise(
    n_faltantes = n(),
    ids = paste(record_id, collapse = ", ")
  ) %>%
  arrange(desc(n_faltantes)) %>%
  kable(col.names = c("Variable", "N faltantes", "IDs con dato perdido"),
        caption = "IDs con dato perdido por variable") %>%
  kable_styling(bootstrap_options = c("striped", "hover", "condensed"),
                full_width = FALSE) %>%
  row_spec(0, bold = TRUE) %>%
  column_spec(3, width = "50em")
```

```{r}
library(lmtest)
lrtest(m3, m4)

```

```{r}
library(ResourceSelection)
hoslem.test(m4$y, fitted(m4), g=10)
```
